【裁判字號】    97,重訴,101
【裁判日期】    971016
【裁判案由】    分割共有物
【裁判全文】
臺灣高雄地方法院民事判決             97年度重訴字第101號
原      告  丙○○
訴訟代理人  丁○○
被      告  辛○○
被      告  乙○○
被      告  甲○○
被      告  癸○○
被      告  庚○○
被      告  子○○
被      告  戊○○
被      告  己○○
被      告  壬○
上列當事人間分割共有物事件，經本院於民國97年10月02日言詞
辯論終結，判決如下：
    主      文
被告辛○○、甲○○、乙○○應就被繼承人沈天合所有坐落高雄
縣仁武鄉○○段第九六一地號土地（地目旱，面積九四九一平方
公尺）應有部分九八八八分之三五六零之公同共有部分，各按其
等應繼分比例辦理繼承登記。
原告與被告辛○○、乙○○、甲○○、癸○○、庚○○、子○○
、戊○○、己○○、壬○共有坐落高雄縣仁武鄉○○段第九六一
地號土地准予分割。分割方法為如附圖所示之編號961 （1） 部
分（面積三一六三平方公尺）分歸分歸原告所有；如附圖所示之
編號961 （2） 部分（面積六三二八平方公尺）分歸分歸被告辛○○、乙○○、甲○○、癸○○、庚○○、子○○、戊○○、己○○、壬○各按如附表所示其應有部分比例保持共有。
原告其餘之訴駁回。
訴訟費用由原告負擔三分之一，餘由被告依其應有部分比例負擔
。
    事實及理由
壹、程序部分：
一、本件被告辛○○、乙○○、甲○○、癸○○、庚○○、子○○、戊○○、己○○、壬○經合法通知，無正當理由未於言
    詞辯論期日到場，核無民事訴訟法第386 條各款所列情形，
    爰依原告聲請，由其一造辯論而為判決。
二、按「分割共有物，性質上為處分行為，依民法第七百五十九
    條規定，共有不動產之共有人中有人死亡時，於其繼承人未
    為繼承登記以前，固不得分割共有物。惟上訴人因被上訴人
    劉某就系爭建地尚未辦理繼承登記，依法不得為物權之處分
    。於本件訴訟中，請求劉某等辦理繼承登記，並合併對劉某
    等及其餘被上訴人為分割共有物之請求，不但符合訴訟經濟
    原則，抑與民法第七百五十九條及強制執行法第一百三十條
    規定之旨趣無違。」，最高法院69年台上字第1012號判例要
    旨參照。本件被告沈天合於原告起訴前之民國78年1 月15日
    即已死亡，其繼承人除辛○○及於繼承事實發生前已死亡之
    沈南進、沈丁月（均無繼承人）外，沈理、沈漸、沈善、沈
    文秀、沈秀梅、沈秀珍、沈秀蘭均已拋棄繼承，並經本院78
    年度繼字第380 號准予備查在案，而甲○○、乙○○之被繼
    承人即沈天合之女沈纏於沈天合死亡前之44年11月17日亦已
    死亡，依法應由其繼承人甲○○、乙○○代位繼承其應繼分
    ，此有戶籍謄本、繼承系統表等件，有78年度繼字第380 號
    案卷可稽，並經本院94年度訴字第286 號判決查明屬實。是
    沈天合原所有坐落高雄縣仁武鄉○○段第961 地號土地之應
    有部分即應由辛○○（應繼分二分之一）、甲○○、乙○○
    （應繼分各四分之一）各按其應繼分比例公同共有，而其等
    就系爭土地均尚未辦理繼承登記，此亦有土地登記謄本附卷
    足參，是原告請求命辛○○、甲○○、乙○○應先辦理繼承
    登記之聲明，核與前開說明並無不合，應予准許。
貳、實體部分：
一、原告主張：緣坐落高雄縣仁武鄉○○段第九六一地號土地（
    地目旱，面積九四九一平方公尺，下稱系爭土地）為兩造所
    共有：原告應有部分六分之二，而沈天合業於78年1 月15日
    死亡，其應有部分應由被告辛○○、甲○○、乙○○共同繼
    承，而系爭土地依其使用目的，並非不能分割且兩造並無不
    分割之特約，按「共有物依其使用目的並非不能分割，而又
    未有不分割之期約者，各共有人自得隨時請求分割。」、「
    各共有人得隨時請求分割共有物，為民法第823 條第1 項前
    段所明定，此項規定，旨在消滅物之共有狀態，以利融通與
    增進經濟效益。」，最高法院19年上字第1853號、81年台上
    字第2688號分別著有判例可參，是分割共有物乃為消滅物之
    共有狀態，以利土地之融通及增進經濟效益，是除非因物之
    使用目的不能分割，或契約訂有不分割之期限，否則各共有
    人得隨時請求分割共有物。
二、本件原告主張系爭土地之原共有人即沈天合業於78年1 月15
    日死亡，其應有部分三分之一業由被告辛○○、甲○○、乙○○所共同繼承（應繼分比例各為二分之一、四分之一、四
    分之一），然其等迄今仍未辦理繼承登記，而系爭土地為兩
    造依應有部分比例所共有，且兩造並無不為分割之約定，惟
    兩造迄仍無法達成分割之協議等情，業據其提出與所述相符
    之戶籍謄本、繼承系統表、土地登記謄本、地籍圖謄本等件
    為證，並經本院依職權調閱本院78年度繼字第380 號案卷核
    閱屬實，而被告等人經合法通知未於言詞辯論期日到場爭執
    ，復未提出書狀答辯以供本院斟酌，本院依調查證據之結果
    ，自堪信原告上開主張為真實。又系爭土地無依法令或物之
    使用目的不能分割之情形，且共有人之原告亦已請求分割，
    則依上開說明，原告本於系爭土地共有人之地位訴請裁判分
    割即屬有據，依法亦應予以准許。
三、次按「分割共有物，以消滅共有關係為目的。法院裁判分割
    共有土地時，除因該土地內部分土地之使用目的不能分割（
    如為道路）或部分共有人仍願維持其共有關係，應就該部分
    土地不予分割或准該部分共有人成立新共有關係外，應將土
    地分配於各共有人單獨所有」、「法院裁判分割共有物，定
    其分配，應斟酌各共有人之利害關係，並共有物之性質、價
    格、利用價值及經濟效益決之，要以維持全體共有人之公平
    為標準，所定方法須以適當者為限。」，最高法院69年度台
    上字第1831號、78年度台上字第2141號分別著有判例及裁判
    意旨可資參照。茲將本院分割方案說明如下：
  (一)、被告辛○○、甲○○、乙○○就其等所繼承被繼承人沈天
      合原所有系爭土地應有部分公同共有部分，其等或未到場
      或未陳明同意就該公同共有關係願為分割以為消滅，是該
      公同共有關係自因未能得全體公同共有人之同意而依法尚
      不得予以廢止（最高法院86年台上字第1436號判決意旨參
      照），本院自無從將之分別為個人單獨所有或使之由其等
      各按其應有部分比例保持共有，而分割共有物固以消滅全
      部共有關係為其目的，惟被告辛○○、甲○○、乙○○就
      其等所繼承沈天合之應有部分，在未辦理分割變更為各人
      之應有部分並為登記前，仍屬其等全體公同共有，原告訴
      請分割僅在終止系爭土地共有人之共有關係，而不及於被
      告辛○○、甲○○、乙○○內部之公同共有關係，是本件
      裁判分割就被告辛○○、甲○○、乙○○公同共有系爭土
      地應有部分三分之一所應分得之部分分與其等共同取得，
      尚不能謂為創設新的共有關係，且亦符分割共有物之消滅
      其等與其餘當事人間之共有關係之目的，否則如謂包含公
      同共有之全部共有關係均須予以消滅，於公同共有人為數
      眾多而無從全體同意或數人反對之情下，不異僅有變賣共
      有物而造成拆遷之一途，此與社會經濟及全體共有人之意
      願自有違背，是關於被告辛○○、甲○○、乙○○繼承之
      應有部分，本院乃就其等可分得部分令之各按應繼分比例
      保持公同共有，合先敘明。
  (二)、系爭土地原告主張原為兩造祖先沈安所有，於土地分與其
      子沈老、沈天合、及沈坤疊時即已經實施分管，迄今已經
      五十餘年，經本院至現場勘驗結果，如附圖所示分割與原
      告部分現況為原告出租與第三人和達興股份有限公司興建
      廠房使用中。至於分給其餘被告共有部分，接近分給原告
      部分如附圖二所示區部分臨後庄巷部分有一磚造二樓平房
      （後庄巷166 號）為被告辛○○之父三十年前所興建，屋
      後有數間鐵皮屋，有工人在裡面作焊工工作，房屋右側及
      後方搭蓋鐵皮棚子，從事竹製品工作。如附圖二所示  區
      部分為山大工程有限公司之廠房，據原告稱該公司為被告
      癸○○、庚○○所經營作倉庫使用，此經本院會同高雄縣
      仁武地政事務所人員到場勘測屬實，並製有勘驗筆錄、複
      丈成果圖及照片等件在卷可憑，原告主張依現行分管狀況
      將如附圖所示之編號961 （1） 部分（面積三一六三平方
      公尺）分歸分歸原告所有；如附圖所示之編號961 （2）
      部分（面積六三二八平方公尺）分歸分歸被告辛○○、乙○○、甲○○、癸○○、庚○○、子○○、戊○○、己○○、壬○各按其應有部分比例保持共有，經本院通知被告
      等人表示意見，惟被告等人均未表示意見，有本院通知函
      及送達證書附卷可證。是為使系爭土地發揮最高之經濟利
      用價值，並同時兼顧兩造現有及分割後之利益，堪認原告
      所主張之分割方法尚屬妥當適宜，爰定其分割方法如主文
      第2 項所示。
  (三)、原告另請求被告應協同辦理分割登記云云，惟因不動產共
      有人訴請分割共有物，經法院判准為原物分割確定者，任
      一當事人均得執以單獨為全體共有人申請分割登記，故而
      共有人訴請命對造協同辦理分割登記，及併訴請其他共有
      人交付分得之土地等請求，均應認欠缺權利保護要件（最
      高法院80年度第1 次民事庭會議決定意旨參考），是原告
      上開請求即屬無權利保護必要而依法應予以駁回，附此敘
      明。
參、據上論結，本件原告之訴為一部有理由，一部無理由，依民
    事訴訟法第385 條第1 項、第79條、第80條之1 、第85條第
    1 、2 項，判決如主文。
中    華    民    國    97    年    10    月    16    日
                  民事第五庭法  官  陳樹村
附表：共有人持分狀況
┌─────────────┬─────────────┐
│      共有人              │       應有部分           │
├─────────────┼─────────────┤
│      丙○○              │         2/6              │
├─────────────┼─────────────┤
│      沈天合之子          │                          │
│      辛○○              │  3560/9888*1/2 （應繼分）│
│      李坤祥              │  3560/9888*1/4 （應繼分）│
│      乙○○              │  3560/9888*1/4 （應繼分）│
│                          │                          │
├─────────────┼─────────────┤
│     癸○○               │  240/9888                │
├─────────────┼─────────────┤
│     庚○○               │  758/9888                │
├─────────────┼─────────────┤
│     子○○               │  758/9888                │
├─────────────┼─────────────┤
│     沈明宏               │  19/9888                 │
├─────────────┼─────────────┤
│     己○○               │  518/9888                │
├─────────────┼─────────────┤
│     壬○                 │  324/9888                │
└─────────────┴─────────────┘
正本係照原本作成。
如不服本判決，應於送達後20日內，向本院提出上訴狀並表明上
訴理由，如於本判決宣示後送達前提起上訴者，應於判決送達後
10日內補提上訴理由書（須附繕本）。
中    華    民    國    97    年    10    月    16    日
                                書記官  吳慕瑩


司法院資訊處製作；財團法人民間司法改革基金會備份。
